臺北高等行政法院判決
　　　　　　　　　　　　　　　　 95年度訴更一字第00172號
　　　　　　　　　　　　　　　.
原　　　告　甲○○
被　　　告　財政部臺北市國稅局
代　表　人　許虞哲（局長）
訴訟代理人　乙○○
　　　　　　丙○○
上列當事人間因調任事件，原告不服公務人員保障暨培訓委員會
中華民國93年8 月31日93公審決字第0262號復審決定，提起行政
訴訟。本院裁定後，經最高行政法院發回更審，原告並為訴之追
加，本院判決如下：
    主  文
原告之訴及其追加之訴均駁回。
第一審及發回前第二審訴訟費用由原告負擔。
　　事  實
一、事實概要：原告原任臺北市稅捐稽徵處松山分處審核員，因
    營業稅改為國稅，自民國（下同）92年1 月1 日改由各地區
    國稅局自行稽徵，原告亦隨業務移撥，調任被告所屬中南稽
    徵所審核員，不服被告91年12月26日財北國稅人字第091021
    128 號令未予派任被告所屬松山分局課長職務（下稱原處分
    ），於93年4 月30日向臺北市國稅局提起申訴，案經被告審
    認及原告表明係屬復審事件，被告乃以93年5 月19日財北國
    稅人字第0930048103號函移公務人員保障暨培訓委員會，經
    復審決定駁回。原告不服，遂向本院提起行政訴訟，經本院
    以94年12月8 日93年度訴字第3027號裁定駁回原告之訴，原
    告仍不服，提起抗告，經最高行政法院以95年10月5 日95年
    度裁字第2215號廢棄發回。
二、兩造聲明：
  (一)原告聲明求為判決：
    1.復審決定及原處分關於後開第2項部分均撤銷。
    2.被告應作成派任原告為被告所屬松山分局課長之處分。
    3.被告應給付原告新臺幣（下同）300 萬元及至清償日止按
      法定利率5%計算之利息。
    4.訴訟費用由被告負擔。
  (二)被告聲明求為判決：
    1.原告之訴及追加之訴均駁回。
    2.訴訟費用由原告負擔。
三、兩造之爭點：
　(一)原告主張之理由：
    1.依公務人員陞遷法第4條第1項第2款之明文規範：
      「行政命令」等「作業要點」或「辦法」都不可以牴觸「
      法律」明文規定。「政務官」隨首長進退「才不必」接受
      公務人員陞遷法之規範。也就是：「行政命令」必須在「
      公務人員陞遷法」規範之下便宜「遷調」，不可以「升遷
      」踰越。也就是長官的人事裁量權也不可以踰越「公務人
      員升遷法」之明文規範。松山分局92年1 月1 日改制時，
      松山稽徵所原有之審核員「全部」升任課長。原告每年績
      優台北市第一名，高考及格，成大法律研究所修業中，離
      開台北市稅捐處「時」是到任審核員中最合乎升任資格之
      人，而且每年考績「85分」、每年記功「2 次」有人事檔
      案可稽，所以「依正軌」「合法」派任松山分局營業稅課
      長，應是「非原告莫屬」。所謂長官之人事裁量權不包括
      舞弊讓未具備資格之人違法再升官。原告究竟「那一個項
      目」，「那一個點」，輸給訴外人林慶華？
    2.原處分違反「法律保留原則」暨「法律優位原則」：舉凡
      公務人員之「陞」「遷」都必須遵守「公務人員陞遷法」
      之明文規範。「不可以」逾越，「不可以」分割解釋（司
      法院釋字210 、566 、568 、598 號令已為憲法第23條法
      律保留原則作做了明白的詮釋）。
      (1)銓敘部89年9 月11日八九銓一字第1932565 號函釋，只
        規定不受公務人員陞遷法第5 條第2 項「應公開甄選」
        之限制，即不必上網等「公開甄選」手續，但仍要遵守
        公務人員陞遷法第2 條「公平、公正、擇優」、第4 條
        第2 款、第5 條第1 項「本功績原則評定陞遷」及第12
        條等條文之規範，依權「責」核派。
      (2)依公務人員「陞」「遷」法第4 條及施行細則第2 條規
        定：八職等「審核員」升八職等「課長」就是本法所稱
        「公務人員之陞遷」。依公務人員「陞」「遷」法第12
        條第6 款之規定，林慶華升審核員才「4 個月」「未具
        備」升「課長」之資格。
    3.原處分違反「信賴保護原則」：
      91年11月中，臺北市國稅局造冊申請國民旅遊卡，名冊上
      列名「課長」甲○○，屬員一群人，會每一個人核對身分
      證統一編號和出生年月日，「全體蓋了章」之後，收回憑
      以核發國民旅遊卡。這一次「昭告了大家」蓋章之後，大
      夥兒都改口喊我「課長」了。91年12月下旬核發課長稽查
      證給我，蓋有關防。這是臺北市國稅局給原告的「對外身
      分證明」「課長」「甲○○」。所以原告主張「信賴保護
      原則」之適用。松山、大安二個單位，自92年1 月1 日起
      改制升格為分局，原有的審核員「全體」「就地」「直升
      課長」（不必和其他單位的審核員評比資績，「全部後來
      居上」，「全部直升課長」。）為何只有原告一人「不能
      」「就地」直升課長？必須調離松山，眼睜睜看著「未俱
      備資格」的人來升課長？原告審核員任內「每年考績85分
      」「每年記功2 次」有案可稽。（我沒有任何懲戒記錄）
      所以原告主張「信賴保護原則」之適用。依信賴保護原則
      ，被告已核發「課長」稽查證給原告，肯定原告是「課長
      」，所以，就有憲法上「信賴保護原則」之適用。調原告
      離開必須要有正當性（例如有記過等行為）調林慶華來接
      課長必須要注意合法性（例如「假如」他是模範公務員要
      優先）等規範，否則就侵犯了憲法上之信賴保護原則，就
      是違法。
    4.擴張訴之聲明部分：
      原告自92年1 月1 日被長官違法未予調升，於93年9 月13
      日向鈞院起訴，迄今已是95年12月19日了，在此4 年之中
      差點對人生絕望，因官司纏身，只好眼睜睜看著「5 年來
      」績效表現不如我的王錦煌搶先升稽核，而原告還在嘔血
      力爭課長位，傷害不言可喻。只好擴張聲明為：
      (1)財產損害至95年12月止更正為100 萬元（ 92 年1 月至
        93年9 月起訴時是50萬元93年9 月至95年12月訴更時是
        50萬元）
      (2)非財產損害至95年12月止更正為200 萬元（起訴時是受
        傷1 年9 個月，訴更時已受傷4 年了，痛苦時間加倍）
        。共新台幣300 萬元另加法定利率5%利息至付清賠償金
        之日止。
　(二)被告主張之理由：
    1.被告人事裁量權及行政處分之法令依據：
      (1)銓敘部89年9 月11日八九銓一字第1932565 號函釋示「
        茲以機關、學校人員之移撥，係應業務消長、調整、裁
        併等事實需要或配合政府政策。是以，依法令規定辦理
        或主管權責機關核定者，得不受『公務人員陞遷法』第
        5 條第2 項『各機關職缺如由本機關人員陞遷時，應辦
        理甄審。如由他機關人員陞遷時，應公開甄選。』規定
        之限制。」另該部93年5 月12日部銓一字第0932365698
        號函釋「因配合政府政策或因機關業務消長、調整、裁
        併及業務需要等事實，非基於當事人意願，依法令規定
        或主管權責核定改派較低職務者，得免經陞任甄審，逕
        予令派回任與原職務相當之職務。」
      (2)行政院91年7 月1 日院臺財字第0910033288號函核定之
        「財政部各地區國稅局自行稽徵營業稅接管原則（核定
        本）」第3 項人員移撥部分第5 點：「前列應行移撥人
        員之員額及人員……由各直轄市及縣（市）政府列冊函
        送財政部各地區國稅局依權責核派。」第4 項辦公廳舍
        及有關設備方面第1 點：「各直轄市及縣（市）稅捐稽
        徵處移撥財政部各地區國稅局所屬分局、稽徵所之經辦
        營業稅人員（工商稅科、課、股），以在原址辦公為原
        則」。
      (3)公務人員陞遷法施行細則第2 條第2 項：「本法第4 條
        第2 款所稱非主管職務…遷調主管職務，指非主管依法
        …調任同一陞遷序列之主管職務。」同細則第4 條：「
        各機關依本法第6 條第1 項訂定陞遷序列表時，其職務
        列等（稱階、等階）相同者，應列為同一序列。跨列二
        個以上職等之職務，其所列最高職等相同最低職等不同
        者，或實施國內外駐區互調之相當職務，得視業務需要
        列為同一序列。但職務列等相同之主管與非主管職務或
        具職務歷練先後順序職務，得列為不同序列。」同細則
        第7 條：「……在本機關陞遷序列表中同一序列各職務
        間之調任，機關首長得逕予核定，毋須辦理甄審。」。
        被告於91年12月31日修正發布之陞遷序列表，財稅行政
        職系課長（薦任第7 至8 職等）、專員（薦任第7 至8
        職等）、審核員（薦任第6 至8 職等或薦任第7 至8 職
        等）皆屬同一陞遷序列。
    2.被告依據上揭法令規定，在尊重服務單位主管、新增業務
      需求及未損及個人權益之前提下，就移撥7 名審核員之各
      項資績條件、領導統御、溝通協調等因素綜合衡酌後，分
      別令派同職務列等（同陞遷序列）之職務（即營業稅課課
      長2名、審核員4 名，專員1 名）； 爰被告核派移撥人員
      林慶華為松山分局課長、原告為中南稽徵所審核員，於法
      並無違誤。被告參照「公務人員陞遷法」第2 條、第7 條
      及同法施行細則第2 條及第7 條等規定原則精神，依權責
      核派移撥人員職務，與「公務人員陞遷法」相關規定原則
      並無不符。
    3.被告辦理移撥作業時，核派原告至被告所屬中南稽徵所擔
      任審核員，係考量該所楊前主任智雄（現任信義稽徵所主
      任）與原告昔日在臺北市稅捐稽徵處曾有共事情誼，二人
      熟識，倘搭配合作，該所新增之營業稅業務亦能迅速上軌
      ，爰作此一調整，並未違反移撥接管原則。況依被告所訂
      之陞遷序列表，審核員與課長係屬同一陞遷序列，原告移
      撥前係擔任審核員職務，被告規劃移撥配置時，並未將原
      告調降較低官職等或調任同官等不同陞遷序列職務，仍予
      以核派同官職等職務之審核員。另稽徵所審核員負責該所
      總核稿，相當於該所副主管，至分局之課長，其上尚有秘
      書總核稿，由此得之，被告核派原告擔任中南稽徵所審核
      員職務，並無貶抑之意。
    4.因營業稅改由各地區國稅局稽徵，移撥時間緊迫，作業繁
      雜，被告為使臺北市稅捐稽徵處辦理營業稅人員（共607
      人）移撥後稽徵業務之接軌遂行，由人事單位依就地配置
      原則辦理前置規劃作業，先行列冊送請移撥人員配合辦理
      國民旅遊卡申請作業，並辦理製發稅務稽查證等，導致被
      告於91年12月26日正式令派移撥人員職務時，未能及時將
      原告稽查證上之「課長」職稱更正抽換為「審核員」。因
      該「稽查證」之製發，僅係被告稅務人員奉派外出依法令
      執行公務時證明身分之證件，原告在未接獲被告人事命令
      派任職務前，在客觀情形下，應知悉其僅為事實行為之一
      種，不得以行政處分視之。原告雖因而產生主觀期待，僅
      屬個人願望，其所建構之信賴基礎－稽查證上之「課長」
      職稱，顯非行政程序法第119 條規定所保護之範圍，此參
      諸法務部91年1 月24日法律字第0910700023號函釋自明。
      從而被告收回該稽查證，應非違法行政處分之撤銷，原告
      就此主張其有值得保護之信賴利益，亦經公務人員保障暨
      培訓委員會審理決定「復審駁回」在卷。
    5.被告自92年1 月1 日令派原告擔任中南稽徵所審核員職務
      ，於法並無違失情事，原告自始即未派任「課長」職務，
      訴請「補發」課長主管職務加給及年節獎金等之財產損害
      及非財產損害共300 萬元，洵無實據。
    6.綜上，原處分、復審決定均無違誤，原告之訴為無理由，
      依法駁回原告之訴。
　　理  由
甲、程序方面:
一、本件被告代表人原為張盛和，民國（下同）95年8 月28日變
    更為許虞哲，茲由其具狀聲明承受訴訟，核無不合，應予准
    許。
二、按「訴狀送達後，原告不得將原訴變更或追加他訴。但經被
    告同意，或行政法院認為適當者，不在此限。」為行政訴訟
    法第111 條第1 項所規定。本件原告起訴請求被告給付131
    萬元（見93年9 月14日起訴狀），嗣於95年12月20日具狀請
    求給付300 萬元，追加數額169 萬元，並未變更其訴訟標的
    ，僅起訴之聲明有所擴張，是該部分之追加，本院自應准許
    。
乙、實體方面:
一、原告起訴主張: 被告所屬松山稽徵所於92年1 月1 日改制為
    分局時，林慶華於91年9 月1 日才陞任審核員，未具備升任
    課長之資格，原告每年績優台北市第1 名，高考及格，成大
    法律研究所修業中，何以未調升原告為課長，卻調升「未具
    備資格」的林慶華為課長？違反公務人員陞遷法第4 條第2
    款及第12條第6 款之規定。又被告已於申辦國民旅遊卡之名
    冊上明列原告為課長，並核發課長稽查證。基於誠實信用原
    則及信賴保護原則，原處分顯有違法，應予撤銷，派任原告
    為課長。原告因此受有課長津貼等財產上之損害及精神上之
    損害，併請求賠償300 萬元。爰提起本件行政訴訟，求為判
    決如聲明所示云云。
二、被告則以: 被告參照公務人員陞遷法第2 條、第7 條及同法
    施行細則第2 條及第7 條等規定，並尊重服務單位主管、新
    增業務需求及未損及個人權益之前提下，就移撥7 名審核員
    之各項資績條件、領導統御、溝通協調等因素綜合衡酌後，
    分別令派同職務列等（同陞遷序列）之職務（即營業稅課課
    長2 名、審核員4 名，專員1 名），爰被告依權責核派移撥
    人員林慶華為松山分局課長、原告為中南稽徵所審核員，於
    法並無違誤。因營業稅改由各地區國稅局稽徵，移撥時間緊
    迫，作業繁雜，被告於91年12月26日正式令派移撥人員職務
    時，未能及時將原告稽查證上之「課長」職稱更正抽換為「
    審核員」。「稽查證」僅係被告稅務人員奉派外出依法令執
    行公務時證明身分之證件，原告在未接獲被告人事命令派任
    職務前，雖因而產生主觀期待，尚非得主張信賴保護。原告
    之訴為無理由，求為判決駁回原告之訴等語，資為抗辯。
三、按公務人員陞遷法第4 條規定：「本法所稱公務人員之陞遷
    ，係指下列情形之一者：一、……二、非主管職務陞任或遷
    調主管職務。三、遷調相當之職務。」第8 條第1 項規定：
    「各機關辦理公務人員之陞遷，應組織甄審委員會，辦理甄
    審相關事宜。但本機關人員之遷調，得視業務實際需要，免
    經甄審程序。」第12條規定：「各機關下列人員不得辦理陞
    任：一、……六、陞任現職或任同序列職務合計不滿一年者
    。但本機關次一序列職務之人員均未滿一年者，不在此限。
    ……。」同法施行細則第2 條第2 項規定：「本法第四條第
    二款所稱非主管職務陞任或遷調主管職務，指非主管依法陞
    任高一職等以上之主管職務或調任同一陞遷序列之主管職務
    。本法第四條第三款所稱遷調相當之職務，指依公務人員任
    用法律調任相當列等之職務。」第7 條規定：「本法第八條
    第一項但書所稱本機關人員之遷調，得視業務實際需要，免
    經甄審程序，指在本機關陞遷序列表中同一序列各職務間之
    調任，機關首長得逕予核定，毋須辦理甄審。」
四、首開事實欄所述之事實，有財政部各地區國稅局自行稽徵營
    業稅接管原則（核定本）、財政部臺北市國稅局陞遷序列表
    、臺北市稅捐稽徵處營業稅管理職務以上移撥被告配置表及
    原告申訴書等件，在卷可稽，並為兩造所不爭，堪以憑認。
    歸納兩造上述之主張，本件爭執之重點在於: 原處分調升林
    慶華為課長，未調升原告為課長，是否違反公務人員陞遷法
    第4 條第2 款及第12條第6 款之規定? 原處分有無違反信賴
    保護原則?茲分述如下:
(一)、按機關、學校人員之移撥，係應業務消長、調整、裁併等事
    實需要或配合政府政策，其依法令規定辦理或主管權責機關
    核定者，得不受陞遷法第5 條第2 項規定之限制，有銓敘部
    以89年9 月11日89銓1 字第1932565 號函乙件在卷足憑。查
    營業稅自92年1 月1 日改由國稅局自行稽徵，原臺北市稅捐
    稽徵處人員隨業務移撥被告服務，即毋庸辦理甄審或公開甄
    選，其人員於業務移撥時之陞任，亦不受公務人員陞遷法第
    12條所定不得辦理陞任期限之限制。是原告主張訴外人林慶
    華於91年9 月1 日才陞任審核員，違反公務人員陞遷法第12
    條第1 款任期之限制云云，尚非可採。又被告財稅行政職系
    「課長」與「審核員」皆屬同一陞遷序列，有被告陞遷序列
    表乙件在卷可稽，依前揭公務人員陞遷法施行細則第7 條規
    定，審核員調任課長職務係屬遷調，得免經甄審程序，被告
    自得就同陞遷序列職務中之課長及審核員職務逕予核派。則
    被告基於業務考量，就移撥7 名審核員之各項資績條件、領
    導統御、溝通協調等因素綜合衡酌後，分別令派同職務列等
    （同陞遷序列）之職務（即營業稅課課長2 名、審核員4 名
    ，專員1 名），依權責核派移撥人員林慶華為松山分局課長
    、原告為中南稽徵所審核員，而未予核派原告課長職務，於
    法並無違誤。
(二)、按行政行為，應以誠實信用之方法為之，並應保護人民正當
    合理之信賴，行政程序法第8 條固有明文規定，惟信賴保護
    原則，乃是公法上誠實信用原則的下位概念，信賴保護之構
    成要件須符合（1 ）、信賴基礎：即行政機關表現在外具有
    法效性之決策；（2 ）、信賴表現：即人民基於上述之法效
    性決策宣示所形成之信賴，實際開始規劃其生活或財產之變
    動，並付諸實施，此等表現在外之實施行為乃屬「信賴表現
    」；（3 ）、信賴在客觀上值得保護等要件。查原告主張被
    告核發課長稽查證，並於申辦國民旅遊卡之名冊上明列其為
    課長，致同事均稱原告為課長云云。惟是否核派課長職務為
    被告首長權責，被告未以正式人事派令遷調原告為課長職務
    ，核無違法，已如前述，而課長稽查證及申辦國民旅遊卡之
    名冊既非正式人事派令，亦不構成信賴之基礎，則此純屬原
    告個人主觀之期待，欠缺信賴要件，不在保護範圍。
五、原處分未遷調原告為課長，既無違誤，則原告請求補發課長
    主管職務加給、年節獎金及精神財產損害300 萬元，即失所
    據，為無理由，應併予駁回。
六、綜上所述，原告所訴各節，均非可採。原處分未派任原告為
    課長，核無違誤，復審決定，予以維持，亦無不合。原告仍
    執前詞，訴請撤銷，並求為判決如聲明第2 、3 項所示，為
    無理由，應予駁回。
據上論結，本件原告之訴及其追加之訴，為無理由，爰依行政訴
訟法第98條第3 項前段，判決如主文。
中　　華　　民　　國　　96　　年　　6　　 月　　14　　日
                  第一庭審判長法  官  王立杰
                              法  官  劉錫賢
                              法  官　林惠瑜
上為正本係照原本作成。
如不服本判決，應於送達後20日內，向本院提出上訴狀並表明上
訴理由，如於本判決宣示後送達前提起上訴者，應於判決送達後
20日內補提上訴理由書（須按他造人數附繕本）。
中　　華　　民　　國　　96　　年　　6　   月　　14　　日
                              書記官  劉道文
